【裁判字號】    89,台上,2449
【裁判日期】    891027
【裁判案由】    撤銷建造（築）執照
【裁判全文】
最高法院民事判決                              八十九年度台上字第二四四九號
    上  訴  人  丙○○
                丁○○
    被 上訴 人  乙○○
                甲  ○
    共      同
    訴訟代理人  黃虹霞律師
    被 上訴 人  台北市立中興醫院
    法定代理人  施天岳
    被 上訴 人  台北市政府工務局
    法定代理人  李鴻基
右當事人間請求撤銷建造（築）執照事件，上訴人對於中華民國八十八年八月十八日
台灣高等法院第二審判決（八十八年度上字第七八三號），提起上訴，本院判決如左
：
    主  文
上訴駁回。
第三審訴訟費用，由上訴人負擔。
    理  由
查被上訴人台北市立中興醫院之法定代理人已變更為施天岳，並聲明承受訴訟，經核
於法並無不合。又宗邁建築師事務所為被上訴人甲○、乙○○合夥之聯合建築師事務
所為兩造不爭之事實，上訴人對該合夥訴訟，列全體合夥人即甲○、乙○○為當事人
已足，上訴人將宗邁建築師事務所及甲○、乙○○合夥同列為對造當事人，前者顯屬
贅列，合先說明。
次查本件上訴人主張：坐落台北市○○區○○段二小段三八一號土地（下稱系爭土地
）為伊所有，被上訴人台北市立中興醫院（下稱中興醫院），與被上訴人甲○、乙○
○合夥之宗邁建築師事務所（下稱宗邁建築師事務所）未取得伊使用土地同意書或授
權委託書，亦未經合法徵收程序，即以系爭土地為建築中興醫院之基地，申請被上訴
人台北市政府工務局（下稱工務局）核發八一年建字第六一七號建造執照（下稱系爭
建造執照）係無償取得土地，侵害伊土地財產權。又中興醫院與宗邁建築師事務所對
伊以無償、不合法申請系爭建造執照行為，本應予以撤銷，但卻怠於為之，上訴人依
法自得代位行使權利，請求法院撤銷中興醫院與宗邁建築師事務所間無償以系爭土地
為中興醫院建築基地所為之申請系爭建造執照行為；又工務局對此未經合法申請予以
核發之系爭建造執照，即應撤銷等情。求為：（一）撤銷中興醫院、宗邁建築師事務
所以系爭土地為基地申請、簽核、領取系爭建造執照之行為；（二）命工務局撤銷系
爭建造執照之判決。
被上訴人則以：系爭土地於民國七十一年五月四日業經都市計畫發布實施為醫院保留
地，作為中興醫院房屋興建工程建築基地之一部分，且系爭土地（含地上建物）業經
內政部核定准予徵收，台北市政府並公告徵收且辦理補償，因上訴人逾期未領取地價
與地上物之徵收補償費，台北市政府乃依法提存而完成徵收補償之法定程序，中興醫
院委由宗邁建築師事務所依法向主管之工務局建管處申請核准系爭建造執照；且中興
醫院與宗邁建築師事務所間申請系爭建造執照之行為並非無償行為，工務局核發系爭
建造執照之行為係屬行政職權之行使，茍該行政處分未經上級機關予以撤銷，司法機
關亦無權過問；另上訴人亦非伊之債權人，伊亦無怠於行使權利之情形，況上訴人亦
因系爭土地被徵收而喪失所有權，自無從再本於民法第七百六十五條有所主張，是其
循民事訴訟途徑，依民法第二百四十二條、第二百四十四條規定，提起本件訴訟即屬
無據等語。資為抗辯。
原審以：系爭土地原為上訴人所有，七十一年五月四日經都市計畫發布實施為醫院保
留地，內政部於八十三年十二月三十一日以台（八三）內地字第八三一六七七○號函
核准徵收及一併徵收土地改良物，台北市政府於八十三年十二月三十一日以北市地四
字第四二五九八號公告徵收，嗣後亦函知上訴人領取徵收補償地價，因上訴人逾期未
前往具領，台北市政府於八十四年五月十九日將補償金提存於台灣台北地方法院提存
所，系爭土地並已辦理所有權登記，所有權人為台北市政府，管理機關為中興醫院；
上訴人以該徵收係違法、且補償費未依規定核定等為由，提起訴願、再訴願及行政訴
訟均遭駁回，有台北市政府公告、台北市政府地政處函、行政法院判決可稽，堪認系
爭土地之徵收行政處分業已確定，上訴人已非系爭土地之所有權人，從而上訴人本於
民法第七百六十五條規定主張所有權人之權能，即屬無據。次查，建造執照之核發乃
政府機關本其職掌依公權力所為之行政處分行為，若認建造執照有不該核發而核發之
行政處分不當之情形，自應循訴願、再訴願、行政訴訟之行政途逕救濟，而非受理解
決私權糾紛之民事訴訟程序所得救濟，且該行政處分未經合法、確定撤銷前，乃屬有
效存在，司法機關對於有效存在之行政處分亦應承認其效力。上訴人主張被上訴人台
北市政府工務局所核發之系爭建造執照有不當情形，自屬對被上訴人台北市政府工務
局所為之行政處分行為有異議，依上說明，應循行政途逕救濟，而非普通之民事法院
所得審酌。再者，債務人所為之無償行為，有害及債權人者，債權人得聲請法院撤銷
之，固為民法第二百四十四條第一項所明定。惟該條所指之撤銷權，係以債權人對債
務人所為之無償行為有害及債權為要件，故需有撤銷權與被撤銷者間有債權、債務關
係存在為前提，若無債權、債務關係，即無該條之適用。上訴人雖主張：中興醫院未
經中央政府辦理徵收，亦無伊使用土地同意書，且未經伊授權，即委由宗邁建築師事
務所申請系爭建造執照，彼等間應依建築法第十二條、第十三條對伊負連帶責任，伊
因而對於中興醫院及宗邁建築師事務所取得債權而為債權人，中興醫院與宗邁建築師
事務所即為債務人；又中興醫院將上訴人所有之土地列為建築基地，未依建築法第四
十五條規定預繳承買價款申請該管政府徵收後辦理出售，未依規定給付對價，屬無償
行為而害及債權，伊得撤銷中興醫院及宗邁建築師事務所之申請系爭建造執照行為云
云。惟如前述，系爭土地業經徵收完畢，上訴人已喪失所有權，至於建築法第十二條
、第十三條係針對起造人及設計、監造人之責任為規範，上訴人無依該規定而對中興
醫院及宗邁建築師事務所取得債權之餘地；此外，宗邁建築師事務所係受中興醫院之
委託而代為申請系爭建造執照，上開行為亦非屬民法第二百四十四條第一項所謂之無
償行為，上訴人此項主張即無憑採。末按民法第二百四十二條之規定，債權人行使代
位權係以：(1)債務人怠於行使權利；(2)債權人因保全債權為要件。上訴人另主張：被
上訴人宗邁建築師事務所申請建造執照時，未徵得上訴人之同意，亦未經上訴人委任
，自與建築法相關規定不合，其怠於行使權利，有民法第二百四十二條之適用云云。
然中興醫院與宗邁建築師事務所申請系爭建造執照之行為縱有應撤銷之情形，亦屬中
興醫院與宗邁建築師事務所之義務而非權利，與民法第二百四十二條所謂怠於行使權
利亦有間，是上訴人主張依民法第二百四十二條之規定，得代位行使，請求撤銷申請
系爭建造執照之行為云云，亦非有理。因而維持第一審所為上訴人敗訴之判決，駁回
上訴人之上訴。
按就土地無權利之人就土地以權利人自居為行為後，取得其土地權利者，其行為自始
有效。惟原權利人或第三人已取得之利益，不因此而受影響。故在此情形，土地無權
利人如其行為合於侵權行為成立要件，雖其後取得權利，亦不得謂其取得權利，即免
其賠償責任。查系爭土地原為上訴人所有，都市計畫發布實施為醫院保留地，經內政
部於八十三年十二月三十一日以台（八三）內地字第八三一六七七○號函核准徵收及
一併徵收土地改良物，台北市政府於八十三年十二月三十一日以北市地四字第四二五
九八號公告徵收，並函知上訴人領取徵收補償地價，因上訴人逾期未前往具領，台北
市政府於八十四年五月十九日將補償金提存於台灣台北地方法院提存所，系爭土地並
已辦理所有權登記，所有權人為台北市政府，管理機關為中興醫院，而中興醫院委由
宗邁建築師事務所以系爭土地為建築基地，向工務局申請領得系爭建造執照（八十一
年十月九日核發－見一審卷原告證六）為原審合法確定之事實。則依土地法第二百三
十七條、第二百三十五條前段規定，其補償費已發給完竣，上訴人於八十四年五月十
九日對之權利義務亦隨之終止，而由中興醫院取得管理權。若此，上訴人已非系爭土
地之所有權人，自無得行使物上請求權之可言。另中興醫院委由宗邁建築師事務所以
系爭土地為基地申請而由工務局核發系爭建造執照當時，尚未取得系爭土地權利，參
諸土地法第二百三十五條「被徵收土地之所有權人，在補償費未發給完竣以前，有繼
續使用該土地之權」之規定，即難謂未妨害上訴人之系爭土地權能，上訴人如受有損
害，自非不得本於侵權行為法則為賠償之請求。惟損害賠償，固以回復他方損害發生
前之原狀為原則，惟有不能回復原狀或回復顯有重大困難者，依民法第二百十五條規
定，應以金錢賠償其損害。中興醫院既業取得系爭土地之權利，其以系爭土地為基地
申領系爭建造執照之行為，依上說明，仍屬合法，工務局核發系爭建造執照，亦非不
正當。易言之，自中興醫院申領系爭建造執照迄至八十四年五月十九日上訴人之系爭
土地權利終止，上訴人對系爭土地之權能受妨害之損害，即不能以請求撤銷中興醫院
、宗邁建築師事務所申領系爭建造執照行為以回復原狀。又主管建築機關是否應撤銷
建造執照，乃屬行政處分之範疇，如有爭議，應循行政爭訟程序解決，非審理私權之
普通法院所可審認。原審為上訴人敗訴之判決，其理由雖有未盡，惟結果並無二致，
仍應予維持。上訴論旨，指摘原判決為不當，求予廢棄，非有理由。
據上論結，本件上訴為無理由。依民事訴訟法第四百八十一條、第四百四十九條第一
、二項、第七十八條，判決如主文。
中      華      民      國    八十九    年      十      月    二十七    日
                              最高法院民事第三庭
                                  審判長法官  范  秉  閣
                                        法官  朱  建  男
                                        法官  許  澍  林
                                        法官  鄭  玉  山
                                        法官  許  朝  雄
      右正本證明與原本無異
                                              書  記  官
中      華      民      國    八十九    年     十一     月     十四     日


司法院資訊處製作；財團法人民間司法改革基金會備份。
